臺灣高等法院民事判決
110年度家上字第239號
上  訴  人  顏明格  
訴訟代理人  王啟安律師
被上訴人    魏美玲  
訴訟代理人  翁雅欣律師
複  代理人  蘇怡佳律師

上列當事人間請求離婚等事件，上訴人對於中華民國110年8月31
日臺灣士林地方法院109年度婚字第242號、109家親聲字第273號
第一審判決提起上訴，本院於111年2月16日言詞辯論終結，判決
如下：
    主  文
原判決關於㈠命上訴人應與被上訴人同居，及按月給付扶養費部
分；㈡駁回上訴人後開第三項之訴部分；暨該部分訴訟費用（除
確定部分外）之裁判均廢棄。
上開廢棄㈠部分，被上訴人在第一審之訴駁回。
准上訴人與被上訴人離婚。
第一審（除確定部分外）及第二審訴訟費用，由被上訴人負擔。
    事實及理由
一、上訴人主張：兩造於民國105年12月3日結婚，原同住○○市○○
    區○○路000巷0弄0號0樓(下稱○○路住處)。被上訴人於結婚時
    已知悉伊因高齡及長期罹患心臟疾病，希望被上訴人婚後能
    在家陪伴及照顧伊；詎被上訴人婚後卻熱衷於在外社交與健
    身活動，經常不見蹤影，鮮少返家與伊共餐，甚至大多於俱
    樂部運動並梳洗後始返家，致伊婚後生活恍若單身獨居，更
    無視伊多次溝通，依然我行我素，致兩造於107年底分房。
    嗣伊於108年10月間，赫然發現被上訴人在○○路住處臥房內
    ，裝設監視錄影設備，藉以刺探伊之私密生活，勾起伊早年
    因列入政府黑名單而在法國留學時遭監聽之不堪回憶，嚴重
    破壞伊對被上訴人之信任，伊遂於108年10月28日搬離○○路
    住處，兩人分居迄今。惟被上訴人分居後，從未關心伊之身
    體或生活狀況，也未積極聯絡修補婚姻裂痕，兩人已無感情
    基礎或相互扶持之可能，自有難以維持婚姻之重大事由等情
    。爰依民法第1052條第2項規定，求為准兩造離婚之判決。
    另對於被上訴人於原審反請求部分則以：兩造自108年10月
    間分居迄今，早已形同陌路，婚姻關係難期修復，伊無從履
    行夫妻同居義務；且被上訴人具有謀生能力，足以維持生活
    ，自不得向伊請求按月給付扶養費等語，資為抗辯(原審駁
    回上訴人離婚之訴，並命上訴人應與被上訴人同居，暨自10
    9年3月11日起，至被上訴人死亡之日止，按月給付新臺幣(
    下同)2萬元；上訴人不服，提起上訴；未繫屬本院者，不予
    贅述)。並於本院上訴聲明：如主文所示。
二、被上訴人則以：兩造認識及交往後，在共同信仰之上帝與親
    友之祝福下締結婚姻，婚後彼此恩愛有加，伊專心陪伴及照
    顧上訴人，且為上訴人之健康，負起居家清潔、採買食材與
    煮飯之責，積極融入上訴人之生活，亦陪同上訴人就醫與接
    受手術，並在上訴人因心臟病發急診入院時，即刻到院照顧
    ，上訴人從未因健康問題，要求伊必須隨侍在側，遑論寸步
    不離之陪伴與照顧，本非婚姻之真諦，縱伊曾因手機收訊不
    佳而晚到醫院，亦不足以使兩造婚姻發生破綻。伊否認與上
    訴人在○○路住處分房而居，且伊每次外出均告知上訴人，亦
    從未在臥房內裝設監視錄影設備。伊至今仍積極面對婚姻困
    境，具有高度維繫婚姻之意願，兩造婚姻並無難以繼續維持
    之重大事由。況上訴人先行搬離○○路住處，復於109年3月11
    日以其二哥即訴外人顏明誠名義，訴請伊遷離○○路住處，顯
    然具有較高之可責性，上訴人訴請離婚為無理由等語，資為
    抗辯。並於原審反請求主張：兩造並無難以繼續維持婚姻之
    重大事由，上訴人擅自搬離○○路住處，且無不能同居之正當
    理由，伊自得請求上訴人履行同居義務；又伊遭上訴人逼迫
    搬離○○路住處後，僅能暫時借住娘家，目前失業復無所得，
    名下財產不足以維持生活，考量伊之需要與上訴人之經濟能
    力及身分，伊亦得請求上訴人按月給付扶養費。爰依民法第
    1001條、第1116條之1規定，求命上訴人應與伊同居；及上
    訴人應自109年3月11日起，至伊死亡之日止，按月給付扶養
    費2萬元之判決。並於本院答辯聲明：上訴駁回。
三、查，兩造於105年12月2日結婚，婚後原同住於○○路住處，惟
    上訴人於108年10月28日搬離後，兩造分居迄今等情，有卷
    附戶籍謄本可稽(見原審婚字卷一第19頁，卷二第19-21頁)
    ，且為兩造所不爭執(見本院卷第157頁)，堪信為真。
四、本件應審究者㈠上訴人依民法第1052條第2項規定，訴請離婚
    ，是否有據？㈡被上訴人依民法第1001條規定，反請求上訴
    人應履行同居義務，有無理由？㈢被上訴人依民法第1116條
    之1規定，反請求上訴人應自109年3月11日起，至被上訴人
    死亡之日止，按月給付扶養費2萬元，有無理由？茲分述如
    下：
  ㈠上訴人依民法第1052條第2項規定，訴請離婚，是否有據？
　  ⒈、按有民法第1052條第1項各款以外之重大事由，難以維持
        婚姻者，夫妻之一方得請求離婚，但其事由應由夫妻之
        一方負責者，僅他方得請求離婚，民法第1052條第2項
        定有明文。所謂「有前項以外之重大事由，難以維持婚
        姻者」，其判斷標準為婚姻是否已生破綻而無回復之希
        望，意即依客觀標準，難以維持婚姻之事實，是否已達
        於倘處於同一境況，任何人均將喪失維持婚姻意欲之程
        度而定。倘該重大事由，夫妻雙方均須負責時，應比較
        衡量雙方之有責程度，僅責任較輕之一方得向責任較重
        之他方請求離婚，如雙方之有責程度相同時，則雙方均
        得請求離婚，始符公平（最高法院90年度台上字第1965
        號判決可參）。
　　⒉、經查：　
　　　　⑴、被上訴人為00年00月00日出生，上訴人為00年0月00
            日出生，於105年12月2日結婚時，被上訴人約54歲
            ，上訴人約66歲；而上訴人自98年間起即因罹患心
            臟疾病，先後就診於振興醫療財團法人振興醫院(
            下稱振興醫院)及臺北榮民總醫院等情，有卷附戶
            籍謄本及病歷資料可稽(見原審婚字卷一第19頁、
            本院卷第269-342頁)。且被上訴人於結婚前，即因
            上訴人心律不整，經臺北榮民總醫院發出病危通知
            ，於105年9月28日陪伴上訴人前往就醫，並住院施
            作心導管檢查等情，有卷附診斷證明書、病危通知
            、住院照片等情(見本院卷第371-379頁)。可見被
            上訴人於結婚前，已知悉上訴人年逾60歲，長期罹
            患心臟疾病，病情反覆不定，需人經常在旁照顧及
            陪伴。
　　    ⑵、惟被上訴人婚後仍活躍於基督教教會社交活動，每
            年參加板橋福音堂至新北市萬里區舉辦之營隊，並
            經常前往聯誼社健身等情，有卷附天母基督長老教
            會行事預定表、華語禮拜同工LINE對話，及基督教
            論壇報可稽（原審家調字卷第99-100頁、原審婚字
            卷一第347-356頁）。且參諸證人即天母教會牧師
            廖繼坤於原審證述：上訴人結婚後，覺得婚姻不美
            滿；他有時候會說結婚後跟單身沒什麼差別，他希
            望太太常常能在身邊陪他，因為他有心臟病；他結
            婚就是因為他有心臟病，有一次做禮拜他也不舒服
            ，他期待有人陪在身邊，如果心臟病發作，希望有
            人陪他；大概結婚半年多、一年，就常常提到等語
            (見原審婚字卷一第417-419頁)。另證人即上訴人
            之友人邱美玲於原審亦證稱：剛開始我們蠻高興他
            要結婚，後來半年後，他跟我們講他的婚姻有狀況
            ，他說非常不和諧，他說他常常一個人在家裡，不
            知道太太去哪裡；他說身體不舒服，他有去找婚姻
            協調，但太太都不配合，婚姻沒辦法；還有太太婚
            前說要照顧他，因為他身體狀況不太好，但太太有
            時候會跟他講今天不回來睡覺，他覺得這個狀況跟
            婚前講的不一樣；他常常跟我們講婚姻的問題等語
            (見原審婚字卷一第425-427頁)。又證人即兩造之
            友人吳耀旭亦證稱：伊為上訴人哥哥顏明誠在台灣
            之財產管理人，兩造婚前伊每個禮拜去上訴人家中
            ，婚後4、5個月沒有去，之後又每個月去3次以上
            ，停留至少3、4個小時以上，甚至更常；很少看到
            被上訴人，印象中最多兩次，有一次是被上訴人來
            開門；上訴人跟伊抱怨，說他婚後一段時間，被上
            訴人不常在家，他說被上訴人晚上都追劇，白天就
            去俱樂部，到板橋的教會，甚至偶爾外宿，到萬里
            等等語(見原審婚字卷一第429-433頁)。則互核上
            開證人之證詞，可知被上訴人婚後仍熱衷於在外社
            交與健身活動，鮮少返家與上訴人相處共餐，經上
            訴人溝通仍未見改善，已多次向不同友人抱怨，兩
            造婚姻關係顯然已生嚴重裂痕。
　　　　⑶、觀諸上訴人於婚後仍因心臟宿疾，先後於106年1月2
            6日、106年4月20日、106年7月6日、106年8月17日
            前往臺北榮民總醫院心臟內科就診；並於106年9月
            16日因疑似心肌缺氧引發眩暈，由其隨身配戴之心
            臟遠距監控儀器通知振興醫院醫師研判後，要求上
            訴人儘速急診就醫等情，有卷附門診紀錄、診斷證
            明書，及遠距照護服務同意書可稽（見本院卷第32
            1-334頁、第345頁、第383-389頁）。而上訴人因
            當時未能立即找到被上訴人，僅得通知邱美玲前往
            臺北榮民總醫院急診等情，亦據證人邱美玲於原審
            證述綦詳。參以證人邱美玲證稱：上訴人打電話給
            伊時，說他在家等被上訴人等了快半個鐘頭；伊接
            到上訴人電話到醫院，大概半個鐘頭：在醫院停留
            半個鐘頭欲離開之際，看到被上訴人過來等語（見
            原審婚字卷一第423、425頁），堪信被上訴人應係
            於上訴人通知住院後約1個半小時，始抵達醫院。
            則被上訴人明知上訴人長期罹患心臟宿疾，婚後多
            次因心臟疾病進出醫院治療，竟於接獲上訴人急診
            通知後，仍姍姍來遲，已使上訴人感到失望、恐懼
            與不安，更加深兩造婚姻之裂痕。
　　　　⑷、參以上訴人於108年10月28日已搬離○○路住處，並於
            108年12月2日將○○路住處應有部分讓與顏明誠，與
            被上訴人分居迄今；顏明誠則於108年12月25日以
            存證信函要求被上訴人遷出，並訴請被上訴人遷讓
            房屋及給付相當於租金之不當得利等情，有卷附臺
            北北安郵局435號存證信函、原法院109年度訴字第
            1357號民事判決及所有權買賣移轉契約書可稽（見
            原審婚字卷一第661-664頁、家親聲字卷第一第359
            -370頁）。可見上訴人因兩造婚姻發生嚴重裂痕，
            無法繼續共同生活，而於108年10月28日搬離○○路
            住處，並將○○路住處應有部分轉讓與顏明誠，與被
            上訴人分居迄今，已逾2年。而被上訴人除提出其
            於農曆除夕、上訴人生日傳送祝福簡訊予上訴人，
            及每日為兩造婚姻靈修、默想之筆記禱告之外（見
            原審婚字卷一第369頁簡訊照片、第641-645頁幸福
            家庭重建禱告筆記），並無其他積極與上訴人聯絡
            、溝通，並關心、照顧上訴人之身體或生活狀況，
            以修補兩造婚姻裂痕之作為。可見兩造夫妻感情淡
            薄，早已形同陌路，婚姻關係至此已生嚴重破綻，
            而有難以繼續維持之重大事由。
　　    ⑸、被上訴人雖辯稱：伊婚後為上訴人負起居家清潔、
            採買食材與煮飯等工作，並積極陪同上訴人就醫；
            縱曾因手機收訊不佳，而未於上訴人急診時即時到
            院，亦不足以使兩造婚姻發生重大破綻云云。然查
            ： 
　　　　　  ①、觀諸被上訴人提出兩造LINE對話訊息，被上訴
                人雖於108年1月23日向上訴人表示：「買了柑
                橘，香蕉，蘋果，也會切好芭樂木瓜明天回來
                吃喔」；於108年2月21日經上訴人要求「看到
                訊息，若還在SOGO幫我帶梨子？」，而回覆稱
                ：「好，梨子對你很好，我去買」；另於108
                年4月4日表示：「買到魚腥草，回家煮成水，
                你慢慢喝老闆娘說感冒的咳嗽，還有支氣管炎
                ，肺部輕微發炎，都可以清除，買到黑鞋帶，
                放在鞋子上，你試試看」等語（見原審婚字卷
                一第357-359頁）；並曾於兩造107年10月19日
                起至108年9月4日之對話中，出現8次烤箱之紀
                錄（見原審婚字卷一第567頁）。然依上開對
                話內容所示，多係被上訴人告知已在外購買食
                材返家處理，無從證明被上訴人經常在家與上
                訴人共餐進食。且上訴人於婚前一人獨居於○○
                路住處時，每期（兩個月）瓦斯費4度；但婚
                後106年9月、108年7月、108年11月每期瓦斯
                費亦僅為2度、6度及4度，有卷附瓦斯費通知
                單兼用戶收執聯可稽（見原審婚字卷一第521-
                525頁）。可見被上訴人雖曾為上訴人購買水
                果蔬食等輕食，但甚少在家與上訴人共餐進食
                ，並陪伴及照顧上訴人。
　　　      ②、再觀諸兩造於108年10月間之對話，上訴人表示
                 「我們兩個也差不多兩年沒有性生活了，對
                不對？」，被上訴人回稱：「你小聲一點」，
                上訴人稱：「是不是？你自己說嘛」，被上訴
                人回稱：「是你自己不要」，上訴人稱：「什
                麼你自己不要？我們兩個都分房快一年了」等
                語，有卷附錄音光碟及譯文可稽（見原審婚字
                卷一第527-529頁）。堪信兩造於107年底後，
                已無親密行為，夫妻感情疏離可徵。
　　　　　  ③、又觀以被上訴人於109年11月16日對話訊息中，
                詢問上訴人「我大約7：00回到家，可以嗎？
                」，上訴人回覆稱：「少來！大家一向不都獨
                來獨往，從結婚後哪時候有這樣的例子」，被
                上訴人回稱：「你不是有話要說，我怕你出門
                ，愛你呦～」，上訴人則回稱：「這時候還說
                這樣的話？」「怎樣，什麼時候關心我吃過飯
                沒？錄音嗎？這時候寫這種情話有何意義？；
                並稱「從結婚到現在妳一向獨斷獨行，我行我
                素。我對妳早已心寒。現在說什麼都沒有用了
                。我對妳失望至極、沒丁點感情了。家不像家
                ；比我獨身時的日子還悽慘。已通知到妳我心
                臟病發作；還得自己去急診（指106年9月16日
                急診）！如此婚姻真可悲！」；而被上訴人雖
                表示「你住院是我陪伴你的耶！」「我陪伴你
                不只一次，開刀房也是我在門外守候的（指婚
                前105年9月28日上訴人住院施作心導管檢查）
                」、「我不是邀功，是真的愛你，關心你」，
                但上訴人則回稱：「回答妳所說：請問你煮過
                幾頓飯給我吃？！開刀是婚前；妳別搞錯日期
                了！」（見原審婚字卷一第513-519頁）。可
                見被上訴人婚後熱衷社交活動，鮮少陪伴、照
                顧上訴人，且於接獲上訴人因心臟疾病急診通
                知後，仍姍姍來遲，足使上訴人感到孤單、失
                望及不安，以致夫妻感情疏離，因此決意搬離
                ○○路住處，並將○○路住處應有部分轉讓他人，
                且兩造分居達2年餘，迄今未見轉圜，婚姻關
                係顯已發生重大破綻。故被上訴人辯稱：伊婚
                後積極陪伴、照顧上訴人，兩造感情融洽，婚
                姻關係並未發生重大破綻云云，尚非可採。
      ⑹、依上說明，被上訴人於婚後仍熱衷在外社交生活，鮮
          少陪伴、關心年長並患有心臟宿疾，且病情反覆不定
          之上訴人，並積極陪同就醫，經上訴人溝通仍未見改
          善，足令上訴人對兩造婚姻感到失望，以致婚姻關係
          產生嚴重裂痕，上訴人並因此搬離○○路住處，且將○○
          路住處應有部分轉讓與他人；而與被上訴人分居迄今
          達2年餘，久未共同生活，足見兩造夫妻互愛互信之
          基礎已然喪失，難以再有良性之互動，堪認兩造之婚
          姻業已發生嚴重破綻，婚姻關係難以繼續維持。
     ⑺、本院審酌上訴人與被上訴人結婚時，各為66歲及54歲，
         兩人於遲暮之年結婚，無非在於藉由婚姻關係相互扶
         持，相伴餘生，信諒為基，情愛相隨；且上訴人長期
         罹患心臟宿疾，病情反覆不定，亟需配偶之關心與陪
         伴，以安定其身心靈；但被上訴人婚後仍熱衷在外社
         交生活，且於接獲上訴人心臟疾病之急診通知後，仍
         姍姍來遲，並未積極關懷、陪伴上訴人，足使上訴人
         感到孤獨、不安及失望，以致婚姻關係產生嚴重裂痕
         ；然上訴人亦未積極與被上訴人為有效之溝通，改善
         兩人之互動及生活模式，旋即搬離○○路住處，並將○○
         路住處轉讓他人；而被上訴人於兩造分居後，仍僅以L
         INE訊息與上訴人對話，或為婚姻靈修禱告，未積極與
         上訴人溝通、聯絡，並關心、照顧上訴人之身體或生
         活狀況，以修補兩造婚姻裂痕，致夫妻感情疏離，互
         不聞問，已形同陌路，無法達成實質夫妻生活之目的
         ，終使兩造婚姻發生裂痕而難以回復等情狀，認兩造
         婚姻發生破綻之重大事由原因，兩造可責性相當。準
         此，上訴人依民法第1052條第2項規定，訴請離婚，核
         屬有據，應予准許。
   ㈡承上所述，上訴人依民法第1052條第2項規定，訴請離婚，
     既屬有據，兩造即無夫妻關係，上訴人自無履行同居或給
     付扶養費之義務。故被上訴人依民法第1001條規定，反請
     求上訴人應履行同居義務；及依民法第1116條之1規定，反
     請求上訴人應自109年3月11日起，在被上訴人生存期間內
     ，按月給付扶養費2萬元，均非有理。
 五、從而，上訴人依民法第1052條第2項規定，訴請離婚，為有
     理由，應予准許。另被上訴人依民法第1001條、第1116條
     之1規定，反請求上訴人履行同居義務，暨自109年3月11日
     起，至被上訴人死亡之日為止，按月給付被上訴人扶養費2
     萬元，則為無理由，不應准許。原審駁回上訴人離婚之訴
     ，並就被上訴人反請求部分，命上訴人應與被上訴人同居
     ，及上訴人應自109年3月11日起，至被上訴人死亡之日止
     ，按月給付被上訴人扶養費2萬元，如一期逾期不履行，其
     後三期均喪失期限利益，均有未洽。上訴論旨指摘原判決
     此部分不當，求予廢棄改判，為有理由。爰由本院廢棄改
     判如主文第2、3項所示。
 六、本件事證已臻明確，兩造其餘之攻擊或防禦方法及所用之
     證據，經本院斟酌後，認為均不足以影響本判決之結果，
     爰不逐一論列，附此敘明。
 七、據上論結，本件上訴為有理由。爰判決如主文。
中　　華　　民　　國　　111 　年　　2 　　月　　25　　日
                  家事法庭
  　                    審判長法  官  楊絮雲   
                              法  官  張宇葭
                              法  官  郭顏毓
正本係照原本作成。
如不服本判決，應於收受送達後20日內向本院提出上訴書狀，其
未表明上訴理由者，應於提出上訴後20日內向本院補提理由書狀
（均須按他造當事人之人數附繕本）上訴時應提出委任律師或具
有律師資格之人之委任狀；委任有律師資格者，另應附具律師資
格證書及釋明委任人與受任人有民事訴訟法第466條之1第1項但
書或第2項所定關係之釋明文書影本。如委任律師提起上訴者，
應一併繳納上訴審裁判費。
中　　華　　民　　國　　111 　年　　2 　　月　　25　　日

    　　　　　　　　　　　　　書記官  馬佳瑩